【裁判字號】    99,台上,1482
【裁判日期】    990311
【裁判案由】    殺人
【裁判全文】
最高法院刑事判決            九十九年度台上字第一四八二號
上  訴  人  甲○○
選任辯護人  許世律師
上列上訴人因殺人案件，不服台灣高等法院台南分院中華民國九
十八年十二月三日第二審更審判決（九十八年度上重更(五)字第六
九號，起訴案號：台灣台南地方法院檢察署九十三年度偵字第五
四九二號），提起上訴，本院判決如下：
    主  文
原判決撤銷，發回台灣高等法院台南分院。
    理  由
本件原判決撤銷第一審關於上訴人甲○○殺人部分之判決，改判
仍論處上訴人共同殺人罪刑，固非無見。
惟查：(一)科刑之判決書，須將認定之犯罪事實詳記於事實欄，然
後於理由內逐一說明其憑以認定之證據，使事實與理由兩相一致
，方為合法，倘事實欄已有敘及，而理由內未加說明，即有理由
不備之違法。本件原判決認定上訴人與王平元、林文正共同基於
殺人之犯意聯絡，由王平元持西瓜刀、林文正持武士刀砍殺施凱
騰，上訴人則持小武士刀，朝施凱騰之頭、頸部胡亂揮砍，因施
凱騰以左手抵擋，而造成左手前臂中段外側處，受有弧形五公分
長、三公分深，方向為由下往上、左往右、後往前之表淺切割傷
。施凱騰遭上訴人與王平元、林文正分別持刀砍殺後，經送醫急
救，仍因出血性休克死亡等情。理由內說明上訴人與王平元、林
文正應知持上揭銳利之刀械朝人體要害之頭、頸部砍殺，足以造
成死亡之結果，竟分別由王平元持西瓜刀、林文正持武士刀、上
訴人持小武士刀砍殺被害人，足可認定上訴人確有殺人確定犯意
等語（原判決理由貳、二(六)(七)）。然稽之卷內資料，上訴人似始
終否認持刀砍殺施凱騰，原判決經綜合調查所得證據研判結果，
雖認定施凱騰左手前臂之切割傷，係由上訴人持小武士刀砍殺所
造成（原判決理由貳、二(五)3.），然就事實欄所認定上訴人持小
武士刀朝施凱騰之頭、頸部胡亂揮砍一節，則未說明此部分所憑
之證據及理由，難謂妥適。(二)審理事實之法院，對於案內一切證
據，應綜合各方面情形為整體之觀察，並賦予客觀之評價，其就
對立事證所為之取捨，必須分別予以說明，不能僅論列其中一面
，而置他面於不顧。對於數證人對同一待證事項所為歧異之證詞
，如何判斷其證據價值及證明力，以定取捨暨所形成之心證，應
於判決內闡析論敘，否則即有理由不備之可議。與同一證人前後
證詞彼此不能相容，採信其中部分，當然排除其他部分證言，本
於取捨證據之法理而無庸為不必要說明之情形有別。本件原判決
記載上訴人與王平元、林文正、江秋美分別騎乘機車行經台南市
○○路○段，與亦駕駛機車之施凱騰併排之際，因施凱騰向上訴
人望了一眼，遂與王平元、林文正基於殺人之犯意聯絡，先由上
訴人以台語質問施凱騰「看什小」，並將施凱騰之安全帽撥掉，
再共同徒手毆打施凱騰，繼而分別持刀砍殺施凱騰等情，而為所
認定上訴人殺人犯罪事實之一部，並採納王平元於偵查中所為「
（為何攔下對方？）俊佑說對方瞪他，我們問要如何，俊佑叫我
們『ㄌㄚˋ』他，（這是何意？）叫我們拿刀殺他」之陳述，為
其論據之一，並以上訴人因施凱騰無意中看一眼，即心生不滿，
示意王平元、林文正與之分持刀械砍殺施凱騰致死，為量刑時部
分審酌之事項（原判決理由貳、二(三)1.、二）。然就上訴人究
竟有無示意砍殺一節，林文正於偵查中供稱「（昨晚俊佑有無說
要「ㄌㄚˋ」對方）印象中沒有」（偵查卷第四十一頁）；第一
審證稱「（你在案發現場有無注意到有人說把他『辣』下去）應
該沒有」、「（你是沒注意到，還是沒聽到？）我無法確定」（
第一審卷(二)第一八四頁）；原審前審證稱「（在發生兇殺案之前
，甲○○有無用台語向王平元及你稱『ㄌㄚV、ㄌㄜV』？）我沒
有這點的印象。（「ㄌㄚV、ㄌㄜV」是什麼意思？）動手的意思
。」（更(四)卷第一六一頁）。如果無訛，與王平元同在現場之林
文正似未證明上訴人有示意砍殺之行為。而上訴人似始終否認曾
為上揭表示，原判決採納王平元此部分證詞，未同時說明摒棄林
文正所為有利上訴人陳述之理由，亦有理由不備之違誤。(三)審理
事實之法院，對於案內一切證據，除認為不必要者外，均應詳為
調查，然後基於調查所得之心證，以為判斷事實之基礎，如有應
行調查之證據未經依法調查，或證據雖已調查而其內容尚未明瞭
者，即與未經調查無異，如遽行判決，即屬應於審判期日調查之
證據而未予調查之違法。而監視器錄取畫面，全憑機械力拍攝，
未經人為操作，未伴有人之主觀意見在內，若其設置、維護，及
錄影帶之提出與保管均無瑕疵，法院自得依刑事訴訟法第一百六
十五條之一第二項之規定，以適當之設備，顯示聲音、影像、符
號，使當事人、辯護人辨認或告以要旨，或由法院依同法第一百
六十五條第一項之規定，將檢察官或法院就錄影帶錄取之畫面實
施勘驗後所製成之勘驗筆錄之內容向被告宣讀或告以要旨，以定
其取捨而為判斷事實之基礎。本件上訴人於原審矢口否認持刀砍
殺施凱騰，並聲請將王璟瑞提供之錄影光碟內容為影像解析，以
證明王平元於現場手持雙刀行兇之事實。經原審分別函送法務部
調查局、財團法人工業技術研究院鑑定結果，雖均覆以無法辨識
。然上訴人之原審辯護人，業具狀檢附翻拍照片說明現場有穿著
紅衣男子雙手各持器械，並聲請以慢動作方式播放勘驗該光碟（
原審卷第一八八、一九三、一九四頁）。原判決未說明如何無勘
驗之必要，逕憑上揭機關單位之函覆及王平元、林文正在第一審
之證詞，認無再調查之必要（原判決理由貳、二(十一)），自有證據
調查未盡之違法。(四)刑之量定，為求個案裁判之妥當性，法律賦
予法院裁量之權。刑法上之共同正犯，應就全部犯罪結果負其責
任，係基於共同犯罪行為，應由正犯各負全部責任之理論，於科
刑時則應以行為人之責任為基礎，並審酌刑法第五十七條所列各
款情狀，分別情節，為各被告量刑輕重之標準；共同正犯間固非
必須科以同一之刑，但個案裁量權之行使，仍應受比例原則及平
等原則之拘束，俾符合罪刑相當，使罰當其罪，輕重得宜。依原
判決認定之事實，本件肇因於上訴人與施凱騰騎乘機車併排行駛
，上訴人因認施凱騰以眼瞪瞄，於停等紅燈之際，先由上訴人質
問施凱騰，再與王平元、林文正基於殺人之犯意，先毆打施凱騰
，繼再由王平元持西瓜刀砍殺施凱騰頭部一刀，林文正持武士刀
砍殺施凱騰頸部一刀，上訴人則持小武士刀朝施凱騰頭、頸部胡
亂揮砍，因施凱騰以左手抵擋，造成左手一處切割傷後逃逸。若
上訴人確為帶頭尋釁者無誤，然本件為偶發事件，而上訴人砍殺
一刀，固造成施凱騰左手一處切割傷，較諸林文正持武士刀砍殺
施凱騰之頸部一刀，因左頸靜脈與頸部中小型動脈斷離大量出血
死亡，鑑定結果認此為致命傷等情形不同。而與上訴人共同實行
殺人犯行之王平元、林文正均論處殺人罪刑確定（王平元，累犯
，處有期徒刑十八年，褫奪公權十年；林文正，處有期徒刑十五
年，褫奪公權十年），原判決仍論處上訴人無期徒刑，褫奪公權
終身，此共同正犯間之量刑，客觀上似不無輕重相差懸殊之嫌，
本院前於第三次發回，業已指明非無研求餘地，原判決復未就量
刑部分為詳盡之說明，亦嫌理由欠備。以上或為上訴意旨所指摘
，或屬本院得依職權調查之事項，應認原判決仍有撤銷發回更審
之原因。
據上論結，應依刑事訴訟法第三百九十七條、第四百零一條，判
決如主文。
中    華    民    國  九十九  年    三    月    十一  日
                      最高法院刑事第十二庭
                          審判長法官  黃  一  鑫
                                法官  張  春  福
                                法官  林  勤  純
                                法官  李  錦  樑
                                法官  陳  國  文
本件正本證明與原本無異
                                      書  記  官
中    華    民    國  九十九  年    三    月   十八   日
                                                       s

司法院資訊處製作；財團法人民間司法改革基金會備份。
